【裁判字號】    91,訴,4273
【裁判日期】    920930
【裁判案由】    戒嚴時期不當叛亂暨匪諜審判案件補償金
【裁判全文】
臺北高等行政法院判決                            九十一年度訴字第四二七三號
                              .
    原      告  甲○○○
    被      告  財團法人戒嚴時期不當叛亂暨匪諜審判案件補償基金會
    代  表  人  乙○○（董事長）
    訴訟代理人  王聖舜律師
右當事人間因戒嚴時期不當叛亂暨匪諜審判案件補償金事件，原告不服行政院中華民
國九十一年八月十九日院臺訴字第０九一００四００一九號訴願決定，提起行政訴訟
。本院判決如左：
    主  文
原告之訴駁回。
訴訟費用由原告負擔。
    事  實
一、事實概要：原告之弟媳蘇方錦桂於民國八十九年四月二十九日，以其配偶蘇百忍
    於四十九年至五十三年間被交付感化教育，係受不當審判云云，列載其子女蘇梅
    燕、蘇志銘、蘇梅雀、蘇志成、蘇梅英及原告（即蘇百忍之姊）為同順位之家屬
    ，向被告申請補償金。被告調查結果，准予補償二十一個基數，新臺幣（下同）
    二百一十萬元，按分配比例各六分之一核發蘇方錦桂、蘇梅燕、蘇志銘、蘇梅雀
    、蘇志成、蘇梅英六人每人三十五萬元。就原告申請補償金部分，以其係蘇百忍
    之第三順序法定繼承人，因蘇百忍尚有子女蘇梅英等第一順序法定繼承人，原告
    即非適格之申請人，不符法定要件，不予補償，乃以九十一年四月二十二日（九
    一）基修法己字第三六一一號函通知原告。原告不服，以蘇百忍被捕時尚未結婚
    ，家中僅有年邁老母一人，全賴其以苦力維持家計，本件應就其勞務付出認有功
    祿，而增列第三順位繼承人同時給予補償云云，提起訴願，惟遭決定駁回，遂向
    本院提起本訴。
二、兩造聲明：
  (一)原告未於言詞辯論期日到場，惟據所提之書狀聲明：
    1.訴願決定及原處分均撤銷。
    2.被告應補償原告一百零五萬元，並自九十一年十二月一日起至清償日止按年息
      百分之六計算利息。
  (二)被告聲明：
    1.駁回原告之訴。
    2.訴訟費用由原告負擔。
三、兩造之爭點：原告是否得參與補償金之分配？
甲、原告主張：
  (一)緣原告之親弟弟蘇百忍因被捕入獄，其尚未結婚更無子女可言，因此本案當事人
    僅弟蘇百忍、母林斟及原告三人。期間母年邁貧病，生活處於絕境，全賴原告一
    人獨立負起一切苦難責任及支援生活照顧，雖未遭牢獄災難，但精神上承受生計
    壓力負荷深重，其苦難冤屈，情同身受鉅大災難，誠不堪言喻。查被告既追溯四
    十三年前之往事，應以當時情況追查人、事、地為主體對象，如今事過境遷，事
    與人違。本案當事人蘇百忍、母林斟兩人均已亡故，僅留原告現年已七十五歲，
    亦已進入晚年，本案確實時效年久，時空變化為主要產生問題之一，適用民法順
    位繼承人，誠難配合案情需求，依法衡量不足之處，純屬法定規定，對當時尚未
    出生在世子女一無功勞受祿，甚有難言之處，但循法有據，其情似同福從天降，
    然對真正當事人，原告當時確有付出苦難冤情，為之不顧乃法律虧欠。
  (二)第查原告深感法之尊嚴，法以公秤為天，絕對維護正義，本案理應考慮實際情形
    ，當事人一人存在，且確有苦難冤情付出，理應列入原告補償，使本案與情、理
    、法相結合，以違法之完整性運作裁定，本案確已事隔年久，情形特殊，適用民
    法順位繼承人，不能配合案情需求，缺少潛在。有關原告依情節冤屈情理，列入
    補償，以資公允。且按法的訂定以情理為基礎，法律是講情理，而法又是無情無
    義，如違反規範依法處理。因此蘇百忍子女雖當時未出生在世，無功績辛勞付出
    ，以民法第一順位繼承人補償，乃依法辦理，實為維護法的尊嚴。而情理就是事
    實，法是尋求事實講情理的，原告為唯一存在當事人家屬，曾付出精神上苦難冤
    屈，依情理事實應給予補償，雖不能獨得，理應補償一份。因此法律與事實兩則
    均不得忽略，諸如法不能講理，何謂法也。法本是公正無私，在法律與事實牴觸
    時仍須講情理，因此法人可左右，但須衡量輕重公正處理。揆諸上開事實及法理
    ，被告應補償原告一半即壹佰零伍萬元方為允當。為此原告特爰依法提起本訴。
乙、被告主張：
  (一)按「為戒嚴時期不當叛亂暨匪諜審判案件之受裁判者，於解嚴後不能獲得補償或
    救濟，特制定本條例補償之。」、「本條例所稱受裁判者家屬，係指已死亡或失
    蹤之受裁判者之配偶及依民法第一千一百三十八條第一款至第三款規定順序之法
    定繼承人。」戒嚴時期不當叛亂暨匪諜審判案件補償條例第一條及第十三條定有
    明文。又「受裁判者死亡或失蹤後，其補償金之申請，除配偶外，依下列順序定
    之：一、直系血親卑親屬。二、父母。三、兄弟姊妹。」復為「戒嚴時期不當叛
    亂暨匪諜審判案件受裁判者補償申請認定及發放辦法」第二條第四項所明。
  (二)查原告係受裁判者蘇百忍之姊，為第三順序之法定繼承人，因蘇百忍之第一順序
    繼承人仍存在，被告對於原告不予補償，於法即無不合，原告主張其係惟一存在
    之當事人家屬，曾付出精神上苦難冤屈，依情理應予補償等情，尚乏法律上之依
    據，原告之訴應無理由。
    理  由
一、本件原告經合法通知未於言詞辯論期日到場，核無民事訴訟法第三百八十六條各
    款情事，爰依行政訴訟法第二百十八條準用民事訴訟法第三百八十五條第一項之
    規定，由被告聲請為一造辯論判決。
二、按「為戒嚴時期不當叛亂暨匪諜審判案件之受裁判者，於解嚴後不能獲得補償或
    救濟，特制定本條例補償之。」「本條例所稱受裁判者家屬，係指已死亡或失蹤
    之受裁判者之配偶及依民法第一千一百三十八條第一款至第三款規定順序之法定
    繼承人。」為戒嚴時期不當叛亂暨匪諜審判案件補償條例第一條及第十三條所規
    定。又「受裁判者死亡或失蹤後，其補償金之申請，除配偶外，依下列順序定之
    ；一、直系血親卑親屬。二、父母。三、兄弟姊妹。」「受裁判者之配偶與其他
    順序之申請人，其補償金分配比例，依下列各款定之：一、與受裁判者之子女同
    為申請人，按人數平均分配。」復為戒嚴時期不當叛亂暨匪諜審判案件受裁判者
    補償申請認定及發放辦法第二條第三項、第四條第一項第一款所明定。
三、查原告係蘇百忍之姊，為受裁判者蘇百忍君之第三順序法定繼承人，因受裁判者
    除配偶蘇方錦桂君外，尚有子女蘇梅燕君等五名第一順位法定繼承人，揆諸前開
    說明，補償基金會以原告乃係第三順序之法定繼承人，因受裁判人之第一順位繼
    承人仍存在且經申請補償，乃決定對原告不予補償，自無不妥，訴願決定予以維
    持，亦屬妥適。原告訴請應增列第三順位繼承人同時給予補償云云，於法無據，
    自不足採憑。原告徒執前詞，請求撤銷原處分及訴願決定並命被告補償一百零五
    萬元，為無理由，應予駁回。至原告所稱於受裁判人入獄期間，擔負甚多家計，
    苦難冤屈，不堪言喻乙節，乃事屬受補償者於受補償後情理上應否對原告為回饋
    問題，尚難引此為請求補償之依據，附此敘明。
據上論結，本件原告之訴為無理由，爰依行政訴訟法第九十八條第三項前段、第二百
十八條，民事訴訟法第三百八十五條第一項前段，判決如主文。
中      華      民      國    九十二    年      九      月    三十      日
                        臺 北 高 等 行 政 法 院  第七庭
                                       審 判 長  法  官  鄭小康
                                                 法  官  林金本
                                                 法  官  黃秋鴻
右為正本係照原本作成。
如不服本判決，應於送達後二十日內，向本院提出上訴狀並表明上訴理由，如於本判
決宣示後送達前提起上訴者，應於判決送達後二十日內補提上訴理由書（須按他造人
數附繕本）。
中      華      民      國    九十二    年      十      月      一      日
                                                 書記官  黃倩鈺


司法院資訊處製作；財團法人民間司法改革基金會備份。
